臺灣高等法院臺南分院民事判決
111年度上易字第17號
上  訴  人  沈致輝  
訴訟代理人  陳昱良律師
被 上訴 人  王基良  
            王娟媖   
共      同
訴訟代理人  蘇文斌律師
            許婉慧律師
            郭子誠律師
複 代理 人  方彥博律師
上列當事人間請求清償債務事件，上訴人對於中華民國 110 年
10 月 26 日臺灣臺南地方法院 109 年度訴字第 2038 號第一審
判決提起上訴，本院於 111 年 10 月 19 日言詞辯論終結，判
決如下：
    主  文
上訴駁回。
第二審訴訟費用由上訴人負擔。
    事實及理由
一、上訴人主張：伊與被上訴人二人於民國（下同） 108 年 7
    月 5 日簽立借款契約，由伊貸與被上訴人新臺幣（下同）
    192 萬元（下稱系爭契約），並由被上訴人於同日共同簽發
    交付如原審判決附表所示本票 1 紙（下稱系爭本票），以
    擔保上開債務之清償，迄尚有 60 萬元未還。爰依本票或借
    貸法律關係，擇一求為命被上訴人連帶給付 60 萬元，及自
    本票到期日即 109 年 1 月 15 日起至清償日止按年息 5%
    計算利息之判決（上訴人於原審逾上開部分之請求，經原審
    為其敗訴之判決後，未據上訴人聲明不服，該部分不在本院
    審理範圍內，不予贅述）。
二、被上訴人則以：兩造並無消費借貸合意，本件向上訴人借貸
    者係訴外人楊銘生，伊等簽立系爭契約、本票並提供不動產
    設定抵押，係為擔保楊銘生之債務，況本件借貸債務業經清
    償完畢，上訴人之請求自屬無據等語，資為抗辯，並求為判
    決駁回上訴人之請求【原審就上開部分為上訴人敗訴之判決
    ，上訴人不服提起上訴，求為判決：原判決關於駁回上訴人
    後開請求部分廢棄，被上訴人應連帶給付上訴人 60 萬元，
    及自 109 年 1 月 15 日起至清償日止按年息 5% 計算之利
    息。被上訴人則求為判決駁回上訴】。
三、本件經整理兩造不爭執事項，及依民事訴訟法第 463 條準
    用同法第 270 條之 1 第 1 項第 3 款規定整理並協議簡化
    兩造爭點，分別列舉如下（見本院卷一第 114 至 115 頁、
    本院卷二第 14 至 16 頁）：
  （一）兩造不爭執事項：
     1. 被上訴人於 108 年 7 月 5 日書立借款契約書，借款
        金額為 192 萬元，借貸期限為 6 個月，自 108 年 7
        月 4 日起至 109 年 1 月 4 日止。系爭契約書上「沈
        致輝」之印文，係由吳富其加蓋沈致輝印章於其上。
     2. 被上訴人於 108 年 7 月 5 日共同簽發 192 萬元之系
        爭本票，兩造為該本票之直接前後手。
     3. 被上訴人為擔保系爭借款債權（上訴人主張為兩造間之
        借款債權、被上訴人則主張為楊銘生與吳富其間之借款
        債權），由被上訴人王基良提供系爭門牌號碼臺南市○
        ○區○○街 000 號之0 號四樓房地，於 108 年 7 月
        9 日設定擔保債權最高限額 192 萬元之抵押權（下稱
        系爭抵押權）予上訴人。
     4. 兩造並不相識，亦未曾見面，上訴人亦未直接交付借款
        予被上訴人。
     5. 車牌號碼 000-0000 號自用小客貨車原為錦鉎工程有限
        公司（下稱錦鉎公司）所有，並設定動產抵押權予裕融
        企業股份有限公司（下稱裕融公司），嗣裕融公司於
        108 年 8 月 20 日出具債務清償證明書，於 108 年 8
        月 23 日塗銷該動產抵押權之設定登記。其後，上開車
        輛於 108 年 8 月 26 日移轉登記至吳富其配偶鄭婷諭
        名下，鄭婷諭於同年月 27 日以該車向裕融公司申辦汽
        車貸款 50 萬元，並於同年月 30 日完成動產抵押設定
        登記。
     6. 被上訴人王娟媖胞弟楊銘生自 108 年 9 月起按月給付
        至少 1 萬 3,500 元，匯入鄭婷諭中國信託銀行帳戶（
        帳號：000000000000 ）繳納上開車貸。
  （二）兩造爭點：上訴人依票據或消費借貸之法律關係（選擇
        合併），請求被上訴人給付 60 萬元本息，有無理由？
四、茲就兩造爭點及本院之判斷，分述如下：
  （一）本件借款緣由與經過情形，依兩造不爭執事項 1、2，
        並參酌證人即被上訴人王娟媖胞弟楊銘生證稱：伊係錦
        鉎公司實質負責人，因信用不好，用姐夫即被上訴人王
        基良掛名為公司負責人，伊先前向 2 家當舖借款，大
        約在 108 年 8 月間，其中一家當舖帶吳富其來找伊討
        債，當時伊欠 2 家當舖共 160 萬元，吳富其說伊有工
        作，其可先拿一筆錢出來代償當舖債務，但要求提供房
        屋設定抵押，伊就跟王娟媖商量，王娟媖同意幫伊，所
        以先由王娟媖與王基良簽立借款契約書，並由王基良提
        供系爭房地設定系爭抵押權等語（見一審卷第 113 至
        119 頁），核與證人即上訴人表兄吳富其證稱：楊銘生
        想處理地下錢莊欠款 192 萬元欲向伊借錢，伊沒有答
        應，其姐王娟媖希望伊能幫忙，伊跟王娟媖說楊銘生信
        用不好，不可能借錢給他，要由王娟媖夫妻出面借錢，
        伊才要答應借錢，王娟媖夫妻同意後，伊把楊銘生的困
        境及王娟媖夫妻願意出面借錢之事告訴伊表弟（即上訴
        人），請上訴人借錢給被上訴人，伊還帶上訴人及其配
        偶、兒子去楊銘生家了解狀況，後來上訴人同意借錢給
        王娟媖夫妻，但因上訴人在雲林做工程比較忙，借款事
        宜由伊跟王娟媖夫妻處理，伊請被上訴人簽發系爭本票
        及提供系爭房地設定系爭抵押權等語（見一審卷第 377
        至 384 頁），大致相符。堪認被上訴人 2 人係因楊銘
        生需款周轉，向吳富其表達借款之意，吳富其亦認被上
        訴人 2 人確有自任借款人之意，乃傳達被上訴人 2 人
        之意思表示，媒介上訴人借貸款項予被上訴人 2 人，
        使被上訴人 2 人與上訴人借款意思表示一致。
  （二）再觀諸系爭抵押權設定契約書載明權利人為上訴人，義
        務人兼債務人為被上訴人王基良、債務人為被上訴人王
        娟媖，擔保債權總金額 192 萬元，擔保債權種類及範
        圍為擔保債務人對抵押權人現在（包括過去所負現在尚
        未清償）及將來在本抵押權設定契約書所定最高限額內
        所負之債務，包括借貸、票據等情，有系爭抵押權設定
        登記資料在卷可稽（見一審卷第 99 至 105 頁），足
        見被上訴人 2 人同意以自己名義作為登記之抵押債務
        人，且被上訴人王基良同意以其名下系爭不動產設定系
        爭抵押權予上訴人，作為被上訴人 2 人向上訴人借款
        債務之擔保。又本件借款事宜係由吳富其出面與被上訴
        人 2 人商談，吳富其並知悉楊銘生無資力清償，為擔
        保借款獲償，乃要求以被上訴人 2 人為借款人兼系爭
        抵押權之義務人，始答應借款，分據楊銘生、吳富其證
        述如前且互核相符，堪認上訴人為確保借款債權之獲償
        ，要求以被上訴人 2 人為借款人兼系爭抵押權之義務
        人，經被上訴人 2 人同意後，始設定系爭抵押權予上
        訴人，核與常情相符，且與經驗法則無違，上訴人主張
        ：被上訴人 2 人係以自己名義與伊締結本件消費借貸
        契約，伊為貸與人，被上訴人 2 人為借款人等情，應
        堪採信。被上訴人辯稱：兩造並無消費借貸之合意，伊
        等簽立系爭契約、本票並提供不動產設定抵押，僅係為
        擔保楊銘生之債務云云，尚非可採。
  （三）兩造間既確有成立借貸契約，上訴人並主張其係經由吳
        富其介紹而借款予被上訴人，且委由吳富其交付借款，
        參酌證人吳富其、楊銘生分別證述本件借款經過情形已
        如前述，足認上訴人係授權吳富其代理行使本件借款之
        貸與人權利，並由楊銘生向吳富其履行本件借款之清償
        義務，是兩造間借款債務清償與否，即應視吳富其與楊
        銘生間之約定及清償債務情節而定。查楊銘生與吳富其
        於 108 年 10 月 20 日簽立協議書，約定：「有關楊
        銘生和吳富其之債務 160 萬，已經用休旅車 0000000
        號貸款 50 萬，還債務剩餘額 110 萬元正，雙方協議
        支票、本票全數歸還，及轎車車號 000000 歸還，另外
        楊銘生姐夫王基良的公寓有設定須塗銷 193 萬（○○
        區○○街 000-0 號四樓），並從新寫新本票餘額 60
        萬元給吳富其先生，以上恐空口無憑，特立此證明。備
        註：（雙方協議八翁豬舍、楊銘生退讓給吳富其承做豬
        舍工程，楊銘生所投入時間、技術等，吳富其願彌補
        50 萬給楊銘生，雙方圓滿和解達成無異議），若八翁
        豬舍工程款有被業主惡意欠款，以上協議另定訂解除！
        一週內完成以上事項」等語，有該協議書可參（見一審
        卷第 305 頁）。楊銘生並證稱：我名下車牌號碼 000-
        0000 號休旅車過戶給吳富其太太，由吳富其太太辦理
        車貸 50 幾萬元，由我負責繳納貸款，貸得款項由吳富
        其拿走，我與吳富其的太太簽訂一份汽車租賃契約，約
        定繳納貸款的期限，之後，吳富其說他想接觸工程，我
        跟他合作蓋豬舍的工程，吳富其出資購買材料，我負責
        施工，說好拆帳比例是吳富其三成、我七成，我用吳富
        其公司名義簽訂工程契約後，吳富其覺得不划算，要求
        把拆帳比例改成我六成、吳富其四成，吳富其後來又反
        悔，我就不想要了，他們把我踢出去，並允諾要給我工
        程回扣 50 萬元，從上開借款 160 萬元扣除，後來，
        吳富其又向我拿一筆 20 萬元，還叫一個年輕人來跟我
        拿現金 67 萬元，全部加起來已經超過 160 萬元，我
        欠吳富其的錢已全部還清等語綦詳（見一審卷第 114
        至 119 頁）。參酌車牌號碼 000-0000 號自用小客貨
        車原為錦鉎公司所有，設定動產抵押權予裕融公司，嗣
        裕融公司於 108 年 8 月 20 日出具債務清償證明書，
        於同年月 23 日塗銷該動產抵押權設定登記，上開車輛
        於同年月 26 日移轉登記至吳富其配偶鄭婷諭名下，鄭
        婷諭於同年月 27 日以該車向裕融公司申辦汽車貸款
        50 萬元，並於同年月 30 日完成動產抵押設定登記；
        楊銘生自 108 年 9 月起按月匯款至少 13,500 元至鄭
        婷諭帳戶內繳納上開車貸等情，為兩造所不爭，並有系
        爭不動產土地建物查詢資料、臺南市政府 110 年 4 月
        16 日函附錦鉎公司登記資料、麻豆監理站 110 年 4
        月 20 日函附 000-0000 車籍歷次異動及動產擔保登記
        相關資料、車牌 000-0000 號公路監理電子閘門資料、
        中國信託商業銀行股份有限公司 110 年 4 月 22 日函
        附鄭渝璉即鄭婷諭帳戶存款交易明細在卷可稽（見一審
        卷 61 至 77 頁、107 至 108 頁、139 至 168 頁、
        175 至 198、207 至 280、393 頁），核與被上訴人所
        提車牌 000-0000 號行車執照、錦鉎公司於 108 年 8
        月 3 日簽訂車輛買賣契約書、鄭婷諭於 108 年 8 月
        29 日簽訂租賃合約書、吳富其與楊銘生之元融科技有
        限公司名片、李曉東之柳營八翁五千頭肉豬場合作案工
        程承攬契約書暨支票 3 紙、吳富其與楊銘生於 108 年
        10 月 20 日所簽協議書、劉正峰與楊銘生於 108 年
        11 月 9 日簽立借據、以錦鉎公司為發票人之支票 3
        紙、吳富其與楊銘生間之錄音光碟暨譯文相符（見一審
        卷 291 至 321 頁）。被上訴人辯稱：楊銘生與吳富其
        就本件兩造間借款債務，係約定由楊銘生移轉車牌 000
        -0000 號車輛登記予吳富其之妻後辦理取得車貸 50 萬
        元，及吳富其應給付但未給付楊銘生豬舍回扣 50 萬元
        ，楊銘生另依吳富其之指示，交付訴外人劉正峰現金
        67 萬元，以為清償等情，應堪採信。
  （四）上訴人雖主張上開協議書所載內容與本件兩造間之借貸
        無關云云，惟上訴人就楊銘生所清償者係另筆債務，並
        非本件借款債務等情，並未舉證以實其說，參酌證人吳
        富其亦證稱其與楊銘生間並無任何債權債務關係（見一
        審卷第 383 頁），益徵楊銘生將其所有車牌 000-0000
        號車輛移轉登記予吳富其之妻，並由吳富其之妻辦理取
        得車貸 50 萬元，楊銘生負責按月繳納該車貸本息，吳
        富其復應允給付楊銘生但未給付之豬舍工程回扣 50 萬
        元，及楊銘生應吳富其要求交付訴外人劉正峰現金 67
        萬元，皆係楊銘生出於清償本件借款債務之意思所為。
        又上開協議書雖以「債權人吳富其、債務人楊銘生」名
        義簽訂，但被上訴人將其借得款項，用以清償楊銘生之
        當舖債務，吳富其有為上訴人處理本件借貸事宜之權限
        ，楊銘生亦得為被上訴人清償借款債務等情，已如前述
        ，則吳富其與楊銘生協商清償本件借款債務，由吳富其
        受領楊銘生所為上開清償行為，即生借用人對貸與人清
        償之效果，被上訴人辯稱本件借貸債務業經清償完畢，
        應堪採信。
  （五）綜上，系爭本票係為擔保兩造間之消費借貸關係而簽發
        ，且被上訴人向上訴人借款債務業已清償完畢，則上訴
        人依據票據或消費借貸之法律關係，請求被上訴人給付
        60 萬元本息，皆屬無理由，不應准許，其假執行之聲
        請亦失所附麗。
五、綜上所述，上訴人依票據或消費借貸之法律關係，請求被上
    訴人給付 60 萬元，及自本票到期日即 109 年 1 月 15 日
    起至清償日止，按年息 5% 計算之利息，不應准許。原審就
    上開部分為上訴人敗訴之判決，並駁回其假執行之聲請，經
    核並無不合。上訴意旨指摘原判決不當，求予廢棄改判，為
    無理由，應駁回其上訴。
六、本件事證已臻明確，兩造其餘主張及攻擊或防禦方法並所提
    舉證資料，經本院斟酌後，認均不生影響本院所為上開論斷
    ，自無再予逐一審論之必要，併此敘明。
七、據上論結，本件上訴為無理由，依民事訴訟法第 449 條第
    1 項、第 78 條，判決如主文。
中　　華　　民　　國　　111 　年　　11　　月　　9　　日
                  民事第一庭    審判長法  官  王金龍

                                      法  官  孫玉文

                                      法  官  曾鴻文
上為正本係照原本作成。
不得上訴。　　　　　　　　　　　　　　
中　　華　　民　　國　　111 　年　　11　　月　　9 　　日

                                      書記官  汪姿秀